【裁判字號】    97,台上,3406
【裁判日期】    970724
【裁判案由】    傷害致人於死
【裁判全文】
最高法院刑事判決            九十七年度台上字第三四０六號
上  訴  人  甲○○
            乙○○
            丙○○
                    107號
上 列一 人
選任辯護人  傅文民律師
上  訴  人  丁○○
                    號
選任辯護人  柯清貴律師
上  訴  人  戊○○
                    109號
選任辯護人  陳美智律師
上列上訴人等因傷害致人於死案件，不服台灣高等法院中華民國
九十四年四月二十日第二審判決（九十三年度上訴字第二四九五
號，起訴案號：台灣新竹地方法院檢察署九十一年度偵字第三三
０、六七八號），提起上訴，本院判決如下：
    主  文
原判決關於甲○○、乙○○、丙○○、丁○○、戊○○部分撤銷
，發回台灣高等法院。
    理  由
本件原判決認定被害人曾盛義、江世宇與鍾秀文、陳學枝等人，
於民國九十年十二月中旬，在新竹縣尖石鄉錦屏村「阿諾卡拉Ｏ
Ｋ」喝酒時，鍾秀文與在場之上訴人丙○○發生爭吵，並與丙○
○及上訴人乙○○等人互毆，曾盛義嗣偕同江世宇、陳學枝，前
往新竹縣橫山鄉○○村○○路二十五號，即上訴人甲○○住處找
乙○○理論，曾盛義、江世宇、陳學枝又與甲○○、乙○○互毆
，雙方因而有嫌隙。九十一年一月一日晚間六時許，曾盛義與江
世宇、陳學枝、鍾秀文、徐福勳，酒後同往甲○○前揭住處理論
而再生爭執，乙○○、丙○○、邱垂智與上訴人戊○○，分別接
獲通知而前往助陣，雙方嗣即徒手互毆（此部分有無成傷不明，
且無人就此部分提出告訴），乙○○於過程中撥打電話與上訴人
丁○○告知上情，並要求丁○○帶人前來支援，嗣警方據報前往
現場處理，雙方衝突暫告平息。曾盛義、江世宇、陳學枝、鍾秀
文、徐福勳等人，隨即同往新竹縣橫山鄉○○村○○路七十四號
鍾秀文住處，詎甲○○、乙○○、丙○○、戊○○等人，心有不
甘起意報復而尾隨至鍾秀文住處，乙○○並先以電話通知丁○○
趕赴上址，丁○○即率同姓名年籍不詳而已滿十八歲之十餘名男
子，攜帶不明刀、棍、鐵鎚等兇器抵達，甲○○、乙○○、丙○
○、丁○○、邱垂智、戊○○等人，嗣先後衝進鍾秀文住處之庭
院，徐福勳見狀欲上前攔阻，而遭丁○○拉扯住胸口衣服並表示
：「這不關你的事，你不要管」，徐福勳見狀而未敢妄動，丁○
○所帶來之十餘名不詳姓名男子，隨即持上開兇器衝進鍾秀文住
處庭院，甲○○、乙○○、丙○○、戊○○、丁○○及該十餘名
不詳姓名男子，彼等主觀上雖無致人於死之故意，惟客觀上能預
見多人共同以上開兇器，及在現場所撿拾之酒瓶、花盆、石頭、
柴刀等物，揮擊毆打人之身體將發生致人死亡之結果，甲○○、
乙○○、丙○○、丁○○、戊○○及該十餘名不詳姓名男子，仍
共同基於傷害曾盛義、江世宇、陳學枝之身體之犯意聯絡，由丁
○○看住徐福勳，戊○○則手持生鏽鐮刀堵在庭院門口，甲○○
、乙○○、丙○○及該十餘名不詳姓名男子，分別將江世宇、曾
盛義圍住後，甲○○、乙○○徒手，丙○○持鐵棍，數名不詳姓
名男子分持刀、棍、鐵鎚，及在現場撿拾之石頭、酒瓶、花盆、
柴刀等，毆擊蹲在地上之曾盛義倒地，致曾盛義受有如原判決事
實欄二、(一)所載之傷勢。曾盛義受傷倒地後，甲○○、乙○○分
持現場撿拾之竹棍、酒瓶，丙○○則持鐵棍，與持棍棒之數名不
詳姓名男子追毆江世宇，江世宇逃進鍾秀文住處客廳，並向鍾秀
文告稱曾盛義已遭打倒在地，惟甲○○、乙○○、邱垂智、丙○
○及數名不詳姓名男子等人，仍基於同前之傷害故意，甲○○持
竹棍、邱垂智持炒菜鍋緊追進入客廳，鍾秀文因見情勢危急而退
至廚房躲藏，嗣乙○○、丙○○分持酒瓶、鐵棍與數名不詳姓名
男子分持刀、棍、活動扳手、鐮刀（柴刀）等物，緊接進入客廳
，陳學枝欲起身察看，遭乙○○、丙○○、甲○○、邱垂智分持
酒瓶、鐵棍、竹棍、炒菜鍋，及不詳姓名男子分持刀棍、活動扳
手、柴刀等揮砍毆擊，陳學枝因而受有如原判決事實欄二、(二)所
載之傷勢（陳學枝嗣就傷害部分撤回告訴）。甲○○、邱垂智與
持棍之不詳姓名男子等人，復基於同前傷害之概括犯意，於過程
中接續以棍棒毆打江世宇，江世宇基於防衛之意思予以抵擋，並
拾起地上散落之酒瓶回擊，致甲○○受有左頰裂傷之傷勢，甲○
○、邱垂智因此退至客廳旁之房間內與江世宇對峙，乙○○、丙
○○與持刀棍之不詳姓名男子則趁隙退出客廳，並與不詳姓名男
子、丁○○、戊○○逃離現場，徐福勳隨即上前查看曾盛義之傷
勢，鍾秀文見狀要求徐福勳報警，徐福勳向江世宇告以上情要其
停手，邱垂智、甲○○遂趁機逃離現場，嗣江世宇坐抱查看曾盛
義傷勢時，丁○○見甲○○受傷而暴怒，遂再基於同前傷害江世
宇之接續犯意，夥同數名不詳姓名男子持刀棍等物衝進，並指揮
該數名不詳姓名男子分別持刀、棍等物朝江世宇亂砍，因而致江
世宇受有如原判決事實欄(三)所載之傷勢。曾盛義因遭甲○○、乙
○○、丙○○等人傷害，受有如原判決事實欄二、(四)之傷勢，經
送醫急救，於九十一年一月二日下午二時十四分許，因鈍力性顱
腦重度損傷、顱底鉸鍊骨折不治死亡。嗣丁○○表示此事應由甲
○○、乙○○、丙○○負起刑責，甲○○、乙○○、丙○○即於
當日下午前往新竹縣警察局橫山分局說明，警方並另循線查獲邱
垂智、戊○○、丁○○等情。因而撤銷第一審判決，改判論處甲
○○、乙○○、丙○○、丁○○、戊○○共同連續傷害人之身體
因而致人於死罪刑（甲○○累犯），固非無見。
惟查：(一)、刑事訴訟法第一百五十九條第一項規定：被告以外之
人於審判外之言詞或書面陳述，除法律有規定者外，不得作為證
據。其立法本旨係以證人於審判外之言詞或書面陳述，屬於傳聞
證據，此項證據，當事人無從直接對於原供述者加以詰問，以擔
保其真實性，法院亦無從直接接觸證人而審酌其證言之憑信性，
違背直接審理及言詞審理之原則，故除具有必要性及信用性情況
之除外者外，原則上不認其有許容性，自不具證據能力。至所謂
具有必要性及信用性情況者，例如刑事訴訟法第一百五十九條之
一至第一百五十九條之五及第二百零六條等情形，乃例外認其有
證據能力，惟應於判決理由說明。又刑事訴訟法施行法第七條之
三雖規定：中華民國九十二年一月十四日修正通過之刑事訴訟法
施行前，已繫屬於各級法院之案件，其以後之訴訟程序，應依修
正刑事訴訟法終結之。但修正刑事訴訟法施行前已依法定程序進
行之訴訟程序，其效力不受影響。按諸法院於審理案件時，如法
律修正公布施行，則本諸舊程序用舊法，新程序用新法之一般法
則，應適用新法，在此情形，刑事訴訟法第一百五十九條至第一
百五十九條之五所謂傳聞證據及其例外等之規定，當有其適用。
原判決認定上訴人等有前揭犯行，係依憑甲○○、乙○○、丙○
○、邱垂智、丁○○、戊○○，及被害人江世宇、徐福勳、鍾秀
文、陳學枝等人，分別於警詢及檢察官偵查中供述各情，為其主
要論據之一。然上訴人等否認有前揭犯行，而甲○○、乙○○、
丙○○、邱垂智、丁○○、戊○○，及被害人江世宇、徐福勳、
鍾秀文、陳學枝等人，分別於警詢及檢察官偵查中供述各情，就
各別之上訴人等而言，均屬被告以外之人於審判外所為之陳述，
原則上無證據能力。乃原判決未詳予說明甲○○、乙○○、丙○
○、邱垂智、丁○○、戊○○，及被害人江世宇、徐福勳、鍾秀
文、陳學枝等人，分別於警詢及檢察官偵查中供述各情，是否有
刑事訴訟法規定例外得為證據之情形，逕以甲○○、乙○○、丙
○○、邱垂智、丁○○、戊○○，及被害人江世宇、徐福勳、鍾
秀文、陳學枝等人，分別於警詢及檢察官偵查中供述各情，均係
於刑事訴訟法九十二年九月一日修正施行前，依刑事訴訟法施行
法第七條之三之規定，彼等證言之效力不受影響，應認為有證據
能力云云（原判決理由欄壹、一、１、２、(5)、３、(3)），即採
甲○○、乙○○、丙○○、邱垂智、丁○○、戊○○，及被害人
江世宇、徐福勳、鍾秀文、陳學枝等人，分別於警詢及檢察官偵
查中供述各情，為不利上訴人等認定之依據，致上訴人等之上訴
意旨得據以指摘，尚有未合。(二)、有罪之判決書，對被告有利之
證據不採納者，應說明其理由，為刑事訴訟法第三百十條第二款
所明定。故有罪判決書對於被告有利之證據，如不加採納，必須
說明其不予採納之理由，否則即難謂無判決不備理由之違誤。是
事實審法院應於審判期日就被告否認犯罪所為有利之辯解事項與
證據，予以調查，而於有罪判決理由內詳加論列，否則率行判決
，即屬於法有違。原判決認定戊○○有如原判決事實欄所載之犯
行，係以徐福勳不利戊○○之供述；依戊○○、陳學枝、徐福勳
等所供述之情節，戊○○竟能在數公尺外之小巷子，看見無燈光
之庭院有酒瓶，其顯與常情有違（原判決理由欄壹、三、(四)、１
、２），為其主要論據之一。然戊○○否認前揭犯行，辯稱：本
件案發時天色已黑，且現場光線昏暗，而徐福勳當時所在位置離
現場庭院門口甚遠，其根本不可能看見伊拿生鏽鐮刀站在庭院門
口，而伊自庭院門外數公尺則可藉由客廳燈光之反光看到酒瓶（
原審卷第二宗第六十五至六十九頁）等語，並提出於九十四年一
月間某日十九時許，重回案發現場所拍攝之光碟片為證（原審卷
第二宗第七十三頁），用以證明其辯解上開各情係屬事實。而上
情與戊○○上開辯解各情是否屬實及本件事實如何攸關，自應詳
予調查釐清論述說明。乃原審就戊○○所提出之上開光碟片未詳
予調查釐清，復未說明上開光碟片其何以不能為有利戊○○論斷
之理由，致戊○○上訴意旨得據以指摘，其查證未盡且理由欠備
，遽行判決，難昭折服。上訴人等上訴意旨指摘原判決不當，尚
非全無理由。按第三審法院應以第二審判決所確認之事實為判決
基礎，刑事訴訟法第三百九十四條第一項前段定有明文。原判決
上述之違背法令，影響於事實之確定，本院無可據以為裁判，應
將原判決撤銷，發回原審法院更為審判。原判決關於上訴人五人
傷害部分，認與彼等五人所犯傷害致人於死部分，具有連續犯裁
判上一罪之關係，基於審判不可分之原則，應併予發回；原判決
理由欄壹、八所載關於甲○○、乙○○、丙○○不另為不受理諭
知部分，基於審判不可分之原則，亦應併予發回，附此敘明。
據上論結，應依刑事訴訟法第三百九十七條、第四百零一條，判
決如主文。
中    華    民    國  九十七  年    七    月  二十四  日
                      最高法院刑事第一庭
                          審判長法官  董  明  霈
                                法官  林  茂  雄
                                法官  張  祺  祥
                                法官  蕭  仰  歸
                                法官  何  菁  莪
      本件正本證明與原本無異
                                      書  記  官
中    華    民    國  九十七  年    七    月   三十   日
                                                Ａ


司法院資訊處製作；財團法人民間司法改革基金會備份。
